ACORDAO-COMPLETO-2420480

ACÓRDÃO 9023/2020 ATA 29/2020 - PRIMEIRA CÂMARA

VISTOS, relatados e discutidos estes autos de tomada de contas especial instaurada pelo antigo Ministério da Integração Nacional relativamente ao termo de compromisso 206/2012 firmado junto ao município de Barcelos/AM.
ACORDAM os ministros do Tribunal de Contas da União, reunidos em sessão da 1ª Câmara, ante as razões expostas pelo relator, em:
9.1. considerar revel, para todos os efeitos, com fundamento no art. 12, § 3º, da Lei 8.443/1992, o Sr. José Ribamar Fontes Beleza;
9.2. rejeitar as alegações de defesa apresentadas pelo Sr. Dion Allamis Magno de Souza;
9.3. julgar irregulares, com fundamento nos arts. 1º, I, e 16, III, "c", da Lei 8.443/1992 c/c os arts. 19 e 23, III, da mesma lei, e com arts. 1º, I, e 209, III, e 214, III, do RI/TCU, as contas dos Srs. Dion Allamis Magno de Souza e José Ribamar Fontes Beleza e condená-los, solidariamente, ao pagamento da quantia abaixo especificada, com a fixação do prazo de 15 (quinze) dias, a contar da notificação, para que comprovem, perante este Tribunal (art. 214, III, "a", do RI/TCU) , o recolhimento da dívida aos cofres do Tesouro Nacional, atualizada monetariamente e acrescida dos juros de mora, calculados a partir da data discriminada, até a data do recolhimento, na forma prevista na legislação em vigor:
	Valor Original (R$) 
	Data do saque

	434.800,00
	20/12/2011

9.4. aplicar aos Srs. Dion Allamis Magno de Souza e José Ribamar Fontes Beleza, individualmente, a multa prevista no art. 57 da Lei 8.443/1992 c/c o art. 267 do RI/TCU, no valor de R$ 33.000,00 (trinta e três mil reais) , com a fixação do prazo de 15 (quinze) dias, a contar da notificação, para que comprovem, perante este Tribunal (art. 214, III, "a", do RI/TCU) , o recolhimento da dívida aos cofres do Tesouro Nacional, atualizada monetariamente desde a data do presente acórdão até a do efetivo recolhimento, se for paga após o vencimento, na forma da legislação em vigor;
9.5. autorizar, desde logo, nos termos do art. 28, II, da Lei 8.443/1992, a cobrança judicial das dívidas, caso não atendidas as notificações;
9.6. em cumprimento ao disposto no § 3º do art. 16 da Lei 8.443/1992, encaminhar cópia desta deliberação à Procuradoria da República no Estado do Amazonas.

Tomada de contas especial instaurada em razão de irregularidades na documentação relativa à prestação de contas de termo de compromisso, que teve por objeto a execução de ações de socorro, assistência às vítimas e restabelecimento de serviços essenciais em resposta à grande cheia do Rio Negro ocorrida em maio de 2012..

Primeira Câmara

Coordenadoria Municipal de Defesa Civil (Comdec).

3. Interessados/Responsáveis:
3.1. Interessado: Ministério da Integração Nacional (extinta);
3.2. Responsáveis: Dion Allamis Magno de Souza (XXX.587.982-XX); José Ribamar Fontes Beleza (XXX.825.012-XX).

13.1. Ministros presentes: Walton Alencar Rodrigues (Presidente), Benjamin Zymler e Bruno Dantas.
13.2. Ministro-Substituto convocado: Augusto Sherman Cavalcanti.
13.3. Ministro-Substituto presente: Weder de Oliveira (Relator).

WEDER DE OLIVEIRA

Transcrevo, com ajustes de forma, a instrução apresentada (peças 78, 79 e 80) pela Secretaria de Controle Externo de Tomada de Contas Especial (Secex-TCE) :
"Trata-se de Tomada de Contas Especial instaurada pelo Ministério da Integração Nacional, em desfavor do Sr. Jose Ribamar Fontes Beleza, CPF XXX.825.012-XX, ex-Prefeito do município de Barcelos/AM, em razão de irregularidades na documentação relativa à prestação de contas do Termo de Compromisso 206/2012 (Siafi 673146) , cuja transferência do recursos ao Município de Barcelos/AM foi autorizada pela Portaria/MI 647, de 20/11/2012, do Ministro de Estado da Integração Nacional - Interino (peça 3) , tendo por objeto 'a execução de ações de socorro, assistência às vítimas e restabelecimento de serviços essenciais' em resposta à grande cheia do Rio Negro ocorrida em maio de 2012 no Município de Barcelos/AM, conforme Plano de Trabalho (peça 1) .
HISTÓRICO
2.	O Termo de Compromisso 206/2012 (Siafi 673146) previa a liberação do valor de R$ 434.800,00, com prazo de execução das obras e serviços fixado em 365 dias, contados a partir da publicação no Diário Oficial da União (DOU) da Portaria/MI 647, de 20/11/2012, o que ocorreu em 21/11/2012 (peça 3, p. 2) , e a apresentação da prestação de contas em até 30 (trinta) dias a partir do término da vigência. Os recursos foram liberados por meio da Ordem Bancária 2012OB800390, emitida em 13/12/2012 (peça 5) .
3.	Não houve fiscalização in loco do objeto pelo concedente. Em 24/1/2013, foi expedido o Ofício 115-2013/CENAD/SEDEC-MI (peça 6) , endereçado ao Coordenador Municipal de Defesa Civil de Barcelos/AM, solicitando o envio do Plano de Resposta, Relatório de Gastos e informando sobre as providências necessárias à apresentação da prestação de contas, reiterado pelo Ofício 2377-2013, de 22/7/2013 (peça 7) . Em 30/9/2013, foi expedido o Ofício 3022-2013, também endereçado ao mencionado Coordenador (peça 8) , informando sobre a proximidade da expiração da vigência do convênio e reiterando as solicitações anteriores. Em 11/3/2014, já expirada a vigência do referido Termo de Compromisso 206/2012 (Siafi 673146) em 1/1/2014, foi expedido o Ofício 192/2014/DGI/SECEX/MI (peça 10) , informando sobre as providências necessárias à apresentação da prestação de contas ou a devolução dos recursos. Em 22/5/2014, o Coordenador Municipal de Defesa Civil de Barcelos/AM foi comunicado do registro de inadimplência do Município, conforme Ofício 349/2014/DGI/SECEX/MI (peça 12) , em razão da não apresentação da prestação de contas.
4.	Consta dos autos documentos referentes a prestação de contas, não tendo sido juntado o expediente originário de encaminhamento (peças 1, p. 8-9, 14 a 17) . Em 13/5/2016, foram solicitados documentos complementares à prestação de contas, conforme Ofício 1398/2016/CENAD/SEDEC-MI (peça 19) . 
5.	Por meio do Parecer 038/2017/SEDEC/CENAD/CGMO (peça 22) , procedeu-se à análise técnica da prestação de contas, tendo-se concluído desfavoravelmente à aprovação (peça 23) . Em 11/4/2017, foi endereçada notificação ao ex-prefeito noticiando a não aprovação da prestação de contas e requerendo providências para o recolhimento do valor total transferido, conforme Ofício147/2017/DGI/SECEX/MI (peça 24) , comunicação essa também encaminhada ao Prefeito sucessor pelo expediente de peça 26.
6.	Por meio do Parecer Financeiro 073/2017/DTCE/CDTCE/CGPC/DGI/SECEX/MI (peça 29) e do Despacho de 18/7/2017 (peça 30) , informou-se acerca da não aprovação da prestação de contas e recomendou-se a continuidade das apurações de instauração da Tomada de Contas Especial.
7.	Consta no quadro do item 10 do Relatório de Tomada de Contas Especial 023/2017 (peça 33, p. 5-6) a relação das notificações expedidas visando à regularização das contas e/ou ao ressarcimento do dano e, no item 11, referente ao resumo das análises sobre as manifestações apresentadas em resposta às referidas notificações.
8.	No Relatório de Tomada de Contas Especial 023/2017 (peça 33) , concluiu-se que o prejuízo importaria no valor total transferido de R$ 438.800,00, imputando-se a responsabilidade ao Sr. José Ribamar Fontes Beleza, CPF XXX.825.012-XX, ex-Prefeito Municipal de Barcelos/AM (Gestões 2009-2012 e 2013-2016) .
9.	O Relatório de Auditoria 93/2018 da Controladoria Geral da União (peça 34) também chegou às mesmas conclusões. Após serem emitidos o Certificado de Auditoria e o Parecer do Dirigente de Controle Interno (peças 35 e 36) , bem como o Pronunciamento Ministerial (peça 37) , o processo foi remetido a este Tribunal.
10.	Já no âmbito deste Tribunal, houve o exame dos elementos presentes nos autos e conclusão pela necessidade de citação do Sr. Dion Allamis Magno de Souza para apresentar defesa ou recolher aos cofres Tesouro Nacional a importância transferida de R$ 438.800,00 (peça 40) , a qual foi autorizada em 25/7/2018 (peça 42) e efetivada em razão da seguinte ocorrência:
	Responsável: Dion Allamis Magno de Souza, CPF XXX.587.982-XX, Coordenador Municipal de Defesa Civil de Barcelos/AM
	a) Irregularidade: não comprovação da boa e regular aplicação dos recursos repassados por meio do Termo de Compromisso 206/2012 (Siafi 673146) , cuja transferência de recursos ao Município de Barcelos/AM foi autorizada pela Portaria/MI 647, de 20/11/2012, do Ministro de Estado da Integração Nacional - Interino, tendo por objeto 'a execução de ações de socorro, assistência às vítimas e restabelecimento de serviços essenciais' em resposta à inundação ocorrida em maio de 2012 no Município de Barcelos/AM, conforme Plano de Trabalho;
	b) Conduta: deixar de apresentar a documentação comprobatória da execução das despesas com o Termo de Compromisso 206/2012 (Siafi 673146) e de outros elementos aptos para demonstrar a compatibilidade das ações desenvolvidas com a tipologia do desastre, assim como para a execução das metas nos quantitativos previstos, devido à ausência de notas fiscais e de detalhamento das ações de resposta desenvolvidas, por não ter sido apresentada lista de beneficiários dos itens de assistência humanitária distribuídos ou relatório fotográfico comprobatório das ações efetivamente realizadas em benefício das vítimas e afetados;
c) Nexo de causalidade: ao deixar de apresentar a documentação comprobatória da execução das despesas e de outros elementos aptos para demonstrar a compatibilidade das ações desenvolvidas com a tipologia do desastre, assim como para a execução das metas nos quantitativos previstos, o responsável impediu a verificação da regular execução das despesas efetuadas com os recursos recebidos por meio da Portaria/MI 647, de 20/11/2012, do Ministro de Estado da Integração Nacional - Interino;
	d) Dispositivos violados: Constituição Federal art. 37, caput, c/c art. 70, parágrafo único; art. 63 da Lei 4320/1964; art. 93 do Decreto Lei 200/1967; e o art. 50, §3º, da Portaria Interministerial 127/2008.
11.	Regularmente citado, o responsável compareceu aos autos trazendo suas alegações de defesa (peça 49) .
12.	Ao examinar alguns aspectos circunstanciais presentes na defesa carreada aos autos em conjunto com elementos contidos no processo, a instrução inserta à peça 53 concluiu restar configurada a responsabilidade solidária do ex-Prefeito, Sr. José Ribamar Fontes Beleza, quanto ao débito, cabendo pois sua citação em razão da ocorrência a seguir descrita, sem prejuízo da renovação da citação dirigida ao Sr. Dion Allamis Magno de Souza nos termos da anteriormente realizada (item 10) , tendo em vista a inclusão de responsável solidário (peça 53) . As novas citações foram autorizadas em 25/3/2019 (peça 55) .
	Responsável: José Ribamar Fontes Beleza, CPF XXX.825.012-XX, ex-Prefeito do município de Barcelos/AM (gestões 1997-2000, 2001-2004, 2009-2012 e 2013-2016) 
	a) Irregularidade: não comprovação da boa e regular aplicação dos recursos repassados por meio do Termo de Compromisso 206/2012 (Siafi 673146) , cuja transferência de recursos ao Município de Barcelos/AM foi autorizada pela Portaria/MI 647, de 20/11/2012, do Ministro de Estado da Integração Nacional - Interino, tendo por objeto 'a execução de ações de socorro, assistência às vítimas e restabelecimento de serviços essenciais' em resposta à inundação ocorrida em maio de 2012 no Município de Barcelos/AM, conforme Plano de Trabalho; 
	b) Conduta: indicar, como agente referido no inciso I do art. 9º-B do Decreto 7.257/2010, para firmar perante a instituição financeira o termo de responsabilidade de portador do Cartão de Pagamento de Defesa Civil-CPDC, inclusive de suas obrigações e deveres, o Sr. Dion Allamis Magno de Souza, CPF XXX.587.982-XX, Coordenador e gestor dos recursos transferidos, conforme autorização da Portaria/MI 647, de 20/11/2012, do Ministro de Estado da Integração Nacional - Interino, incorrendo em culpa in eligendo pois de tal indicação resultou a irregularidade apontada na letra 'a' e na coluna 'Irregularidade' da Matriz de Responsabilização; 
	c) Nexo de causalidade: Ao indicar o Sr. Dion Allamis Magno de Souza, CPF XXX.587.982-XX, Coordenador e gestor dos recursos transferidos, como agente referido no inciso I do art. 9º-B do Decreto 7.257/2010, para firmar perante a instituição financeira o termo de responsabilidade de portador do Cartão de Pagamento de Defesa Civil-CPDC, inclusive de suas obrigações e deveres, incorrendo em culpa in eligendo, o responsável impediu a verificação da regular execução das despesas efetuadas com os recursos recebidos por meio da Portaria/MI 647, de 20/11/2012, do Ministro de Estado da Integração Nacional - Interino; 
	d) Dispositivos violados: Constituição Federal art. 37, caput, c/c art. 70, parágrafo único; art. 93 do Decreto Lei 200/1967; e o art. 14 do Decreto 7.257, de 4/8/2010, bem como art. 9º-B, § 4º, e art. 9º-D, § 3º, do mesmo Decreto, com a redação dada pelo Decreto 7.505/2011.
13.	Os expedientes citatórios dirigidos ao Sr. Dion Allamis Magno de Souza foram devidamente entregues nos três endereços constantes das bases de dados dos sistemas corporativos do TCU (peças 56, 58-60 e 64-66) . Por seu turno, houve também a regular citação do Sr. José Ribamar Fontes Beleza mediante o expediente entregue em endereço presente nas mencionadas bases de dados deste Tribunal (peças 57, 70 e 71) . 
14.	Conforme Despachos de Conclusão das Comunicações Processuais (peça 72) , verifica-se que as providências inerentes às comunicações processuais foram concluídas.
15.	O Sr. Dion Allamis Magno de Souza novamente compareceu aos autos trazendo suas alegações de defesa (peças 69) .
16.	De seu lado, o Sr. José Ribamar Fontes Beleza, em expediente datado de 09/10/2019 (peças 73 e 75) , solicitou prorrogação de prazo para a apresentação da prestação de contas solicitada e de suas alegações de defesa, e, mesmo diante da manifestação favorável ao pleito mediante a concessão do prazo adicional de 30 dias (peças 76-77) , não mais compareceu ao processo.
ANÁLISE DOS PRESSUPOSTOS DE PROCEDIBILIDADE DA IN/TCU 71/2012
Prejuízo ao Contraditório e Ampla Defesa
17.	Verifica-se que não houve o transcurso de mais de dez anos desde o fato gerador sem que tenha havido a notificação do responsável pela autoridade administrativa federal competente (art. 6º, inciso II, c/c art. 19 da IN/TCU 71/2012, modificada pela IN/TCU 76/2016) , uma vez que as despesas impugnadas ocorreram em 13/12/2012 (peça 5) , e os Srs. José Ribamar Fontes Beleza e Dion Allamis Magno de Souza foram notificados sobre as irregularidades pela autoridade administrativa competente em 27/4/2017 (peças 24-25) e 22/5/2014 (peças 12-13) , respectivamente.
Valor de Constituição da TCE
18.	Verifica-se também que o valor atualizado do débito apurado (sem juros) em 1/1/2017 é superior a R$ 100.000,00, na forma estabelecida conforme os arts. 6º, inciso I, e 19 da IN/TCU 71/2012, modificada pela IN/TCU 76/2016) .
OUTROS DÉBITOS NOS SISTEMAS DO TCU COM O MESMO RESPONSÁVEL
19.	Informa-se que não foram encontrados débitos imputáveis ao responsável, Sr. Dion Allamis Magno de Souza (CPF XXX.587.982-XX) em outros processos em tramitação no Tribunal, tendo sido localizados débitos imputáveis ao Sr. José Ribamar Fontes Beleza (CPF XXX.825.012-XX) ex-Prefeito do município de Barcelos/AM (Gestões 1997-2000, 2001-2004, 2009-2012 e 2013-2016) nos seguintes processos: TC Processo 028.676/2016-5 e TC Processo 008.102/2014-7.
20.	Dessa forma, a presente tomada de contas especial está em condição de ter prosseguimento, sendo instruída em seu mérito.
EXAME TÉCNICO
Alegações de defesa do Sr. José Ribamar Fontes Beleza 
21.	O Sr. José Ribamar Fontes Beleza, regularmente citado (peças 57, 70 e 71) , compareceu aos autos em 09/10/2019 para solicitar prorrogação de prazo para a apresentação de suas alegações de defesa (peças 73 e 75) . Apesar de ter deferida sua solicitação por mais 30 dias (peças 76-77) , o responsável deixou transcorrer in albis o prazo processual concedido sem produzir nenhuma manifestação.
Análise
 (...) 
25.	No entanto, não consta dos autos nenhum argumento que possa vir a ser analisado e posteriormente servir para afastar as irregularidades apontadas.
 (...) 
27.	Dessa forma, o responsável deve ser considerado revel, nos termos do art. 12, §3º, da Lei 8.443/1992, dando-se prosseguimento ao feito.
Alegações de defesa do Sr. Dion Allamis Magno de Souza (peças 49 e 69) 
Argumento
28.	As alegações de defesa inicialmente apresentadas em texto manuscrito por terceira pessoa (peça 49) e as trazidas posteriormente (peça 69) possuem teor bastante assemelhado, podendo ser assim sintetizadas:
	a) sua atuação no tocante ao repasse aqui tratado foi ter assinado alguns documentos e se dirigido à Manaus, na companhia do Prefeito, para cadastrar a conta e retirar o cartão no Banco do Brasil, o qual foi entregue ao então Secretário de Finanças do Município de Barcelos/AM;
	b) não fez nem encaminhou prestação de contas referente ao repasse de verbas publicas, pois, além de semianalfabeto, não possui documentos nem conhecimento de como fazê-la;
	c) não efetuou saques e também não realizou nenhuma compra com essas verbas;
	d) sua atuação durante a cheia de 2012 ocorreu durante os meses de junho a setembro, quando as verbas ainda não haviam sido repassadas, com a distribuição de materiais e medicamentos, construção de casas e pontes, dentre outras coisas, sendo todos os insumos utilizados adquiridos pela Secretaria de Finanças, com a autorização do Prefeito;
	e) aproximadamente um mês após a viagem a Manaus, no período de novembro a dezembro de 2012, afastou-se das atividades na Coordenadoria de Defesa Civil para repouso absoluto em decorrência do acometimento de malária, após o que, em 02/01/2013, foi nomeado Diretor de Departamento; e
	f) finaliza asseverando que o CNPJ da Coordenadoria de Defesa Civil foi usado em razão do CNPJ da Prefeitura estar impedido de emitir as certidões necessárias para a firmatura do convênio.
Análise
29.	Verifica-se, de plano, presença de firmas distintas do responsável presente em peças processuais presentes nos autos. Há um padrão presente na descrição dos danos e prejuízos decorrentes da enchente de 2012 (peça 1, p. 5) ; um outro é o que consta do Relatório de execução físico-financeira, na Relação de bens adquiridos e na Relação de pagamentos (peça 1, p. 8, peças 14 e 15) ; e, ainda, um terceiro padrão, constante do Plano de Trabalho para Ações de Socorro, Assistência e Restabelecimento, que também se faz presente nas duas peças de defesas apresentadas (peça 1, p. 6-7, e peças 49 e 69) .
29.1.	Tendo por autêntica e válida a firma do responsável presente nas defesas apresentadas, pode-se que asseverar que a existência de assinaturas discrepantes nos documentos comprobatórios da regular utilização dos recursos transferidos - Relatório de execução físico-financeira, Relação de bens adquiridos e Relação de pagamentos (peça 1, p. 8, peças 14 e 15) , sugerem, mesmo que de forma não categórica, que o responsável não teria participado formalmente na elaboração do relatório de execução físico-financeira ou na elaboração da prestação de contas.
29.2.	Mostra-se, pois, razoável a alegação presente no item 28, alínea 'b'.
30.	É plausível também sua afirmação de que a distribuição de materiais e medicamentos, bem como a reparação de edificações atingidas, ocorreu durante os meses de junho a setembro/2012, pois nesse o período os efeitos da cheia ainda permaneciam críticos, exigindo a atuação dos órgãos encarregados da prestação assistencial dos atingidos. Assim, tendo em conta também que os recursos aqui tratados somente foram liberados em dezembro/2012, merece acolhimento a alegação constante no item 28, 'd'.
31.	De outro viés, o responsável é o signatário da proposição constante do Plano de Trabalho para Ações de Socorro, Assistência e Restabelecimento, datado de 04/7/2012, onde se compromete a 'aplicar os recursos repassados pela Secretaria Nacional de Defesa Civil/MI em ações destinadas a socorro, assistência às vítimas e restabelecimento de serviços essenciais, na forma descrita neste Plano de Trabalho e de acordo com o Caderno de Orientações publicado pela SEDEC' (peça 1, p. 6-7) .
31.1.	Nesse sentido, as alegações dando conta de que é pessoa semianalfabeta e que o CNPJ da Coordenadoria de Defesa Civil foi usado em razão do impedimento do município em firmar a avença não advogam a seu favor. 
31.2.	Sua nomeação na esfera municipal para o cargo de Diretor de Departamento (peça 69, p. 3) depõe contra essa alegada condição de vulnerabilidade no tocante à escolaridade.
31.3.	Ainda, sua conduta em se dirigir a agência bancária, realizar um cadastro, receber o Cartão de Pagamento de Defesa Civil-CPDC, para, posteriormente, transferir a sua posse ao Secretário de Finanças, sem que tenha havido alguma espécie de coação ou ameaça, demonstram que o responsável possuía plena capacidade cognitiva de seus atos, não sendo crível nem razoável alegar o desconhecimento de suas responsabilidades ao firmar a avença e ao tomar posse do CPDC.
31.4.	Especificamente, o ato de entregar o cartão de pagamentos a terceiro equivale a um verdadeiro mandato para outrem agir em seu nome.  Ao assim proceder, assumiu a integralidade do risco advindo de sua conduta ao contribuir decisivamente para a execução de despesas em desconformidade com os termos ajustados. Vale ressaltar, que a entrega do CPDC a outra pessoa encontra vedação expressa no inciso III do art. 9º-D, § 3º, do Decreto 7257/2010, com a redação dada pelo Decreto 7505/2011. 
31.5.	Por essas razões, não merecem acolhimento as alegações anotadas no item 28, alíneas 'a', 'c', 'e' e 'f'.
32.	Nesse cenário, onde:
	a) não restou demonstrada a compatibilidade das ações desenvolvidas pelo órgão municipal, considerando a tipologia do desastre, com exceção apenas das metas 'socorro e assistência às vítimas - cesta de alimentos' e 'socorro e assistência às vítimas - medicamentos', todas insuficientes pela ausência de notas fiscais capazes de confirmar a execução das metas nos quantitativos previstos no Plano Detalhado de Resposta e declarados em relatório de execução físico-financeira para atendimento à população atingida, e
	b) não foi possível inferir que a população foi alcançada com todas as ações desenvolvidas pelo ente, uma vez que não há nos autos relatório fotográfico, nem lista de beneficiários referente à distribuição dos itens de assistência humanitária que assegurasse a execução das ações de resposta em benefício das vítimas do desastre, sendo que o relatório fotográfico apresentado refere-se apenas a imagens do desastre, não havendo qualquer registro do desenvolvimento das ações de resposta, devem ser rejeitadas as alegações de defesa trazidas aos autos pelo Sr. Dion Allamis Magno de Souza.
33.	Vale ressaltar que a pretensão punitiva do TCU, conforme Acórdão 1441/2016-TCU-Plenário, que uniformizou a jurisprudência acerca dessa questão, subordina-se ao prazo geral de prescrição indicado no art. 205 do Código Civil, que é de 10 anos, contado da data de ocorrência da irregularidade sancionada, nos termos do art. 189 do Código Civil, sendo este prazo interrompido pelo ato que ordenar a citação, a audiência ou a oitiva do responsável. No caso em exame, não ocorreu a prescrição, uma vez que a irregularidade sancionada data de 13/12/2012 (peça 5) e o atos de ordenação da citação ocorreram em 25/7/2018 e 25/3/2019 (peças 42 e 55) .
CONCLUSÃO
34.	O exame das ocorrências analisadas permitiu, na forma dos arts. 10, § 1º, e 12, incisos I e II, da Lei 8.443/1992 c/c o art. 202, incisos I e II, do RI/TCU, definir a responsabilidade solidária dos Srs. José Ribamar Fontes Beleza e Dion Allamis Magno de Souza.
35.	O Sr. José Ribamar Fontes Beleza, regularmente citado, deixou transcorrer in albis o prazo processual concedido sem exercer o seu constitucional direito ao contraditório.
36.	De seu lado, as alegações de defesa apresentadas pelo Sr. Dion Allamis Magno de Souza foram insuficientes para afastar a ocorrência da irregularidade e a sua responsabilidade (itens 28-32) .
37.	Verifica-se também que não houve a prescrição da pretensão punitiva, conforme análise já realizada (item 33) .
38.	Tendo em vista que não constam dos autos elementos que permitam reconhecer a boa-fé dos responsáveis, sugere-se que as suas contas sejam julgadas irregulares, nos termos do art. 202, § 6º, do RI/TCU, com a imputação de débito solidário atualizado monetariamente e acrescido de juros de mora, nos termos do art. 202, §1º do RI/TCU, descontado o valor eventualmente recolhido, com a aplicação da multa prevista no art. 57, da Lei 8.443/1992.
37.	Por fim, como não houve a superveniência de elementos que pudessem modificar o entendimento acerca das irregularidades em apuração, mantém-se a matriz de responsabilização presente na peça 53, com os devidos ajustes.
PROPOSTA DE ENCAMINHAMENTO
26.	Diante do exposto, submetem-se os autos à consideração superior propondo:
	a) considerar revel, para todos os efeitos, o responsável José Ribamar Fontes Beleza (CPF XXX.825.012-XX) , dando-se prosseguimento ao processo, com fulcro no art. 12, § 3º, da Lei 8.443/1992;
	b) rejeitar as alegações de defesa apresentadas pelo Sr. Dion Allamis Magno de Souza (CPF XXX.587.982-XX) ;
	c) julgar irregulares, nos termos dos arts. 1º, inciso I, 16, inciso III, alínea 'c', da Lei 8.443/1992, c/c os arts. 19 e 23, inciso III, da mesma Lei, e com os arts. 1º, inciso I, 209, incisos II e III, 210 e 214, inciso III, do Regimento Interno/TCU, as contas dos responsáveis José Ribamar Fontes Beleza (CPF XXX.825.012-XX) e Dion Allamis Magno de Souza (CPF XXX.587.982-XX) , condenando-os, em regime de solidariedade, ao pagamento da importância a seguir especificada, atualizada monetariamente e acrescida dos juros de mora, calculada a partir da data discriminada até a data da efetiva quitação do débito, fixando-lhes o prazo de quinze dias, para que comprovem, perante o Tribunal, o recolhimento da referida quantia aos cofres do Tesouro Nacional, nos termos do art. 23, inciso III, alínea 'a', da citada lei, c/c o art. 214, inciso III, alínea 'a', do Regimento Interno;
		Data de ocorrência
	Valor histórico 

	Débito solidário
	20/12/2012
	R$ 434.800,00 

Valor atualizado do débito (com juros) , em 07/4/2020: R$ 728.777,52
	c) aplicar aos responsáveis José Ribamar Fontes Beleza (CPF XXX.825.012-XX) e Dion Allamis Magno de Souza (CPF XXX.587.982-XX) , a multa prevista no art. 57, da Lei 8.443/1992, c/c o art. 267, do RI/TCU, fixando-lhes o prazo de quinze dias, a contar da notificação, para que comprovem, perante o Tribunal (art. 214, inciso III, alínea 'a', do Regimento Interno do TCU) , o recolhimento da dívida aos cofres do Tesouro Nacional, atualizada monetariamente desde a data do acórdão que vier a ser proferido por este Tribunal até a do efetivo recolhimento, se paga após o vencimento, na forma da legislação em vigor;
	d) autorizar, desde logo, a cobrança judicial das dívidas, caso não atendida a notificação, na forma do disposto no art. 28, inciso II, da Lei 8.443/1992;
	e) autorizar também, desde logo, caso requerido, com fundamento no art. 28, inciso I, da Lei 8.443/1992, c/c o art. 217, §§ 1º e 2º, do Regimento Interno, o parcelamento das dívidas em até 36 parcelas, incidindo, sobre cada parcela, corrigida monetariamente, os correspondentes acréscimos legais, fixando-lhe o prazo de quinze dias, a contar do recebimento da notificação, para comprovar, perante o Tribunal, o recolhimento da primeira parcela, e de trinta dias, a contar da parcela anterior, para comprovar o recolhimento das demais parcelas, devendo incidir, sobre cada valor mensal, atualizado monetariamente, os juros de mora devidos, no caso do débito, na forma prevista na legislação em vigor, alertando o responsável de que a falta de comprovação do recolhimento de qualquer parcela importará o vencimento antecipado do saldo devedor, nos termos do § 2º do art. 217 do Regimento Interno deste Tribunal;
	f) enviar cópia do Acórdão a ser prolatado, bem como do Relatório e do Voto que o fundamentarem à Procuradoria da República no Estado do Amazonas, nos termos do § 3º do art. 16 da Lei 8.443/1992, c/c o § 7º do art. 209 do Regimento Interno do TCU, para adoção das medidas cabíveis; e
	g) enviar cópia do Acórdão que vier a ser proferido ao Ministério do Desenvolvimento Regional e aos responsáveis, para ciência, informando-lhes que a presente deliberação, acompanhada do Relatório e do Voto que o fundamenta, está disponível para a consulta no endereço www.tcu.gov.br/acordaos, além de esclarecer que, caso requerido, o TCU poderá fornecer sem custos as correspondentes cópias de forma impressa."
O representante do MP/TCU (peça 81) , procurador Júlio Marcelo de Oliveira, concordou com a proposta da unidade instrutiva.
	É o relatório.

Camila Cordeiro Batista (OAB/AM 10930), representando José Ribamar Fontes Beleza (peça 75).

Procurador Júlio Marcelo de Oliveira.

TOMADA DE CONTAS ESPECIAL. TERMO DE COMPROMISSO. MI. PRESTAÇÃO DE CONTAS INCOMPLETA. CITAÇÃO. REJEIÇÃO DE ALEGAÇÕES DE DEFESA. EXCLUSÃO DE RELAÇÃO PROCESSUAL. CONTAS IRREGULARES. DÉBITO. MULTA. COMUNICAÇÕES.

TOMADA DE CONTAS ESPECIAL (TCE)

Secretaria de Controle Externo de Tomada de Contas Especial (Secex-TCE).

Trata-se de tomada de contas especial instaurada pelo antigo Ministério da Integração Nacional em desfavor do Sr. José Ribamar Fontes Beleza, em razão de irregularidades na documentação relativa à prestação de contas do termo de compromisso 206/2012, firmado com o município de Barcelos/AM, que teve por objeto "a execução de ações de socorro, assistência às vítimas e restabelecimento de serviços essenciais" em resposta à grande cheia do Rio Negro ocorrida em maio de 2012.
Foram creditados, em 20/12/2012, R$ 484.800,00 para a Coordenadoria Municipal de Defesa Civil de Barcelos/AM[footnoteRef:2], com data limite para prestação de contas fixada em 31/1/2014. [2:  Peça 5.] 
A prestação de contas apresentada intempestivamente em 15/6/2014[footnoteRef:3] revelou-se incompleta, o que motivou a solicitação de informações e documentos complementares pelo Ministério da Integração[footnoteRef:4], relativos à comprovação de despesas e de ações executadas, no que não foi atendido[footnoteRef:5]. [3:  Peça 22, p. 4, item 11.]  [4:  Peça 19.]  [5:  Peça 22 p. 4, item 12.] 
Em 4/4/2017, a Secretaria Nacional de Proteção e Defesa Civil, vinculada ao Ministério da Integração, reprovou as contas[footnoteRef:6], o que impôs a instauração da devida tomada de contas especial. [6:  Peças 22 e 23.] 
Notificado[footnoteRef:7], o Sr. José Ribamar Fontes Beleza não saneou as pendências, tampouco devolveu os recursos transferidos. [7:  Peça 33, p. 6.] 
O relatório do tomador de contas especial[footnoteRef:8] apontou como motivo para a instauração da tomada de contas especial a "glosa técnica integral tendo em vista irregularidade na documentação exigida para prestação de contas", e apontou débito de R$ 434.800,00, de responsabilidade do Sr. José Ribamar Fontes Beleza. [8:  Peça 33.] 
O relatório de auditoria da Controladoria-Geral da União[footnoteRef:9] chegou às mesmas conclusões. Após serem emitidos o certificado de auditoria[footnoteRef:10], o parecer do dirigente de controle interno[footnoteRef:11] e o pronunciamento ministerial[footnoteRef:12], o processo foi remetido a este Tribunal. [9:  Peça 34.]  [10:  Peça 35.]  [11:  Peça 36.]  [12:  Peça 37.] 
A Secretaria de Controle Externo de Tomada de Contas Especial (Secex-TCE) decidiu[footnoteRef:13], inicialmente, promover a citação, Sr. Dion Allamis Magno de Souza, coordenador da defesa civil e gestor dos recursos, signatário do "plano detalhado de respostas" e dos documentos da prestação de contas. [13:  Peças 40, 41 e 42.] 
Posteriormente, recebidas e examinadas as alegações de defesa desse responsável (peça 49) , a secretaria retomou a avaliação da responsabilização e decidiu[footnoteRef:14], após minuciosa análise (itens 14 a 27 da instrução à peça 53) , realizar nova citação, dessa vez atribuindo solidariedade pelo débito ao Sr. José Ribamar Fontes Beleza [14:  Peças 53, 54 e 55.] 
Devidamente cientificados[footnoteRef:15], apenas o Sr. Dion Allamis Magno de Souza[footnoteRef:16] apresentou alegações de defesa, permanecendo silente o Sr. José Ribamar Fontes Beleza, impondo-se considerá-lo revel.  [15:  Peça 72.]  [16:  Peças 69.] 
A defesa apresentada pelo Sr. Dion Allamis Magno de Souza, em resumo, atribuiu as irregularidades ao prefeito de Barcelos/AM, Sr. José Ribamar Fontes Beleza, uma vez que não foi responsável pela execução das despesas, apenas pelas operações relacionadas à defesa civil (ver peças 49 e 69) . 
A unidade instrutiva, em detalhada análise (itens 27 a 32 da instrução reproduzida no relatório precedente) , concluiu que os argumentos apresentados são insuficientes para afastar sua responsabilização.
Assim, propôs que as contas dos responsáveis sejam julgadas irregulares, atribuindo-lhes o débito apurado, solidariamente, bem como a aplicação individual da sanção prevista no art. 57 da Lei 8.443/1992.
O representante do MP/TCU, procurador Júlio Marcelo de Oliveira, endossou o encaminhamento proposto[footnoteRef:17]. [17:  Peça 81.] 
II
Acompanho a proposta de encaminhamento formulada pelo Secex-TCE, corroborada pelo representante do MP/TCU.
No "Plano de Trabalho para Ações de Socorro, Assistência e Restabelecimento" (peça 1, p. 6-7) consta expresso termo de compromisso assinado pelo Sr. Dion Allamis Magno de Souza:
"Assumo o compromisso de aplicar os recursos repassados pela Secretaria Nacional de Defesa Civil/Ml em ações destinadas a socorro, assistência às vítimas e restabelecimento de serviços essenciais, na forma descrita neste Plano de Trabalho e de acordo com o Caderno de Orientações publicado pela SEDEC."
Ante toda análise efetuada, a secretaria concluiu:
"32. Nesse cenário onde:
a) não restou demonstrada a compatibilidade das ações desenvolvidas pelo órgão municipal, considerando a tipologia do desastre, com exceção apenas das metas 'socorro e assistência às vítimas - cesta de alimentos' e 'socorro e assistência às vítimas - medicamentos', todas insuficientes pela ausência de notas fiscais capazes de confirmar a execução das metas nos quantitativos previstos no Plano Detalhado de Resposta e declarados em relatório de execução físico-financeira para atendimento à população atingida, e
b) não foi possível inferir que a população foi alcançada com todas as ações desenvolvidas pelo ente, uma vez que não há nos autos relatório fotográfico, nem lista de beneficiários referente à distribuição dos itens de assistência humanitária que assegurasse a execução das ações de resposta em benefício das vítimas do desastre, sendo que o relatório fotográfico apresentado refere-se apenas a imagens do desastre, não havendo qualquer registro do desenvolvimento das ações de resposta, devem ser rejeitadas as alegações de defesa trazidas aos autos pelo Sr. Dion Allamis Magno de Souza". 
33.	Vale ressaltar que a pretensão punitiva do TCU, conforme Acórdão 1441/2016-TCU-Plenário, que uniformizou a jurisprudência acerca dessa questão, subordina-se ao prazo geral de prescrição indicado no art. 205 do Código Civil, que é de 10 anos, contado da data de ocorrência da irregularidade sancionada, nos termos do art. 189 do Código Civil, sendo este prazo interrompido pelo ato que ordenar a citação, a audiência ou a oitiva do responsável. No caso em exame, não ocorreu a prescrição, uma vez que a irregularidade sancionada data de 13/12/2012 (peça 5) e o atos de ordenação da citação ocorreram em 25/7/2018 e 25/3/2019 (peças 42 e 55) .
Em relação ao Sr. José Ribamar Fontes Beleza, a Secex-TCE consignou em sua instrução (peça item 21) : "regularmente citado (peças 57, 70 e 71) , compareceu aos autos em 09/10/2019 para solicitar prorrogação de prazo para a apresentação de suas alegações de defesa (peças 73 e 75) . Apesar de ter deferida sua solicitação por mais 30 dias (peças 76-77) , o responsável deixou transcorrer in albis o prazo processual concedido sem produzir nenhuma manifestação".
Assim, em razão de não ter sido capaz de produzir elementos que afastassem sua responsabilidade, cabe sua responsabilização solidariamente com o Sr. Dion Allamis Magno de Souza, em relação ao débito pelo qual foi citado.
Diante do exposto, manifesto-me pela aprovação do acórdão que ora submeto à apreciação deste Colegiado. 
TCU, Sala das Sessões Ministro Luciano Brandão Alves de Souza, em tagDataSessao.
Weder de Oliveira 
Relator